臺灣高等法院民事判決
110年度家上字第161號
上  訴  人  乙○○  


訴訟代理人  王維立律師

被上訴  人  丙○○  

訴訟代理人  梁維珊律師
複代理  人  楊壽慧律師
            黃偵聿律師
            
上列當事人間請求離婚等事件，上訴人對於中華民國110年5月6
日臺灣臺北地方法院109年度婚字第267號第一審判決提起上訴，
本院於111年1月18日言詞辯論終結，判決如下：
    主      文
上訴駁回。
第二審訴訟費用由上訴人負擔。
原判決主文第二項關於上訴人與未成年子女甲○○（男，民國○○○
年○月○日生，身分證統一編號：Z000000000)會面交往方式變更
為如附表所示。
原判決主文第三項關於命上訴人給付未成年子女甲○○扶養費部分
，變更為：上訴人應自判決確定之日起，至甲○○成年之前一日止
，按月於每月五日前給付被上訴人關於甲○○之扶養費新臺幣壹萬
陸仟參佰肆拾玖元，如遲誤一期未履行者，其後六期視為亦已到
期。
    事實及理由
一、被上訴人主張：兩造於民國(下同)000年0月00日育有未成年
    子女甲○○，嗣於000年0月0日結婚，婚後共同居住於臺北市○
    ○區○○路000巷00號4樓之3。詎上訴人竟於①108年5月間因欲
    與在交友軟體上認識之「小菲」女子援交，而被詐騙新臺幣
    (下同)2萬5000元，②同年10月31日與年籍不詳之女子在公眾
    場合擁抱親吻，且拍攝上訴人環抱女子腰部之親密合照，破
    壞兩造婚姻之互信互愛基礎，③同年11月4日與伊發生爭執，
    拿出菜刀叫伊殺了上訴人，全程為甲○○目睹，對伊施以精神
    上之暴力。又兩造自109年2月起分居迄今幾無聯繫，上訴人
    亦未曾給付甲○○扶養費，且對伊提出竊盜、侵占告訴，可見
    兩造婚姻所生破綻已無回復之望，且可歸責於上訴人，伊自
    得依民法第1052條第1項第3款、第2項規定，擇一請求判決
    離婚。另上訴人有家暴行為，不適宜擔任甲○○之親權人，且
    因經營餐酒館在時間上難親自陪伴照顧子女，須由祖父母承
    擔較多之照顧責任，又自分居迄今未曾給付甲○○任何扶養費
    ，可見上訴人對親職能力之認知不足，由伊行使與負擔甲○○
    之權利義務，較符甲○○之最佳利益等語，依民法第1055條第
    1項第3款、第2項及第1055條之1規定，求為命：㈠准被上訴
    人與上訴人離婚，㈡兩造所生未成年子女權利義務之行使負
    擔由被上訴人任之，㈢上訴人應自原判決確定之日起至甲○○
    成年之日止，按月於每月5日前給付被上訴人關於甲○○扶養
    費2萬0694元，如遲誤1期履行者，其後6期視為亦已到期(下
    稱起訴聲明)之判決。
二、上訴人則以：被上訴人自108年1月起即與訴外人丁〇〇有逾越
    普通男女分際之交往，甚至以視訊觀看丁〇〇洗澡，更於同年
    2月14日與丁〇〇交換定情信物，同年月19日晚間10時許進入
    有床之密閉空間與丁〇〇幽會、擁抱、親吻，被上訴人外遇在
    先，就兩造婚姻所生不可回復之破綻，屬於責任較重之一方
    ，不得請求離婚。又伊雖於108年5月因欲上網援交而被詐騙
    2萬5000元，但並未有實際援交行為，另伊雖於108年11月4
    日與被上訴人發生爭執，而拿出菜刀要被上訴人殺伊，惟係
    發生於被上訴人外遇期間，伊情緒控管不佳所致，目前已提
    出改善計畫，兩造婚姻所生破綻尚未達無法回復之程度。縱
    認兩造婚姻已無法維持，兩造所生未成年子女甲○○自出生至
    3歲止，均由伊及伊家人照料，又伊與甲○○為同性別，甲○○
    亦希望由伊擔任親權人，故伊較被上訴人適合擔任甲○○之權
    利義務行使及負擔之人等語，資為抗辯。
三、原審判決如起訴聲明所示，並依職權酌定上訴人得依原判決
    附表所示方式與甲○○會面交往。上訴人不服提起上訴，聲明
    ：㈠原判決廢棄，㈡被上訴人在第一審之訴駁回。被上訴人則
    答辯聲明：上訴駁回。
四、兩造不爭執之事項：
  ㈠兩造於000年0月00日育有未成年子女甲○○，嗣於000年0月0日
    結婚，有戶籍謄本足憑(見原審卷第21頁)。
  ㈡被上訴人與丁〇〇自108年1月起逾越普通男女關係之交往份際
    ，平日不斷視訊，被上訴人甚至全程視訊觀看丁〇〇洗澡。又
    被上訴人與丁〇〇於108年2月14日交換定情信物，於同年月19
    日晚間10時許進入有床之密閉空間幽會、擁抱、親吻。上訴
    人乃依民法第184條第1項、第185條第1項、第195條第1項、
    第3項規定，訴請被上訴人與丁〇〇連帶賠償損害，經原法院
    於109年9月18日以109年度訴字第2795號判決判命被上訴人
    與丁〇〇連帶賠償上訴人40萬元本息確定，有判決書可稽(見
    原審卷第269至273頁)。
　㈢上訴人於108年11月4日與被上訴人發生爭執，竟拿出菜刀叫
    被上訴人殺了上訴人，全程為未成年子女目睹，經原法院於
    109年4月28日以109年度家護字第189號核發通常保護令，上
    訴人不服提起抗告，本院於109年9月15日以109年度家護抗
    字第61號裁定駁回抗告，有歷審裁定可佐(見原審卷第291至
    299頁)。
　㈣兩造自109年2月即分居迄今。
　㈤臺北市109年度每月每人平均消費支出為3萬0713元。年度每
    戶年平均所得為135萬2548元，每戶平均就業人數為1.34人(
    見本院卷第43至45頁)。
五、本院判斷：
    被上訴人主張：上訴人於108年5月間因欲上網援交而被詐騙
    2萬5000元，於同年10月31日與年籍不詳之女子在公眾場合
    擁抱親吻，且拍攝上訴人環抱女子腰部之親密合照，於108
    年11月4日與伊爭執，竟拿出菜刀叫伊殺了上訴人，對伊施
    以精神上之暴力，又兩造自109年2月分居迄今幾無聯繫，上
    訴人未給付未成年子女扶養費，並對伊提出竊盜、侵占告訴
    ，可見兩造婚姻所生破綻已無回復之望，且可歸責於上訴人
    ，爰依民法第1052條第2項規定請求判決離婚，並依民法第1
    055條第1項後段規定，求為酌定甲○○之權利義務行使或負擔
    由伊任之，及上訴人每月應給付甲○○扶養費2萬0654元等語
    ，惟為上訴人所否認，並以前詞為辯。經查：
  ㈠被上訴人依民法第1052條第2項規定訴請離婚部分：
　⒈按民法第1052條第2項規定有同條前項以外之重大事由，難以
    維持婚姻者，夫妻之一方得請求離婚；但其事由應由夫妻之
    一方負責者，僅他方得請求離婚。而是否有難以維持婚姻之
    重大事由，判斷標準為婚姻是否已生破綻而無回復之希望，
    此不可由原告已喪失維持婚姻意欲之主觀面加以認定，而應
    依客觀的標準，即難以維持婚姻之事實，是否已達於倘處於
    同一境況，任何人均將喪失維持婚姻希望之程度以決之(最
    高法院87年度台上字第1304號判決意旨參照)。再民法第105
    2條第2項但書規定難以維持婚姻之重大事由應由夫妻之一方
    負責者，僅他方得請求離婚，係為公允而設，故難以維持婚
    姻之重大事由，夫妻雙方均須負責時，應比較衡量雙方之有
    責程度，僅責任較輕之一方，得向責任較重之他方請求離婚
    (同院90年度台上字第2215號判決意旨參照)。
　⒉查被上訴人主張：上訴人於108年5月間欲上網援交而被詐騙2
    萬5000元，於同年10月31日與年籍不詳之女子擁吻及拍下親
    密照片，於108年11月4日與伊爭執，拿出菜刀叫伊殺了上訴
    人等情，核與臺北市○○○○○○○○○000○0○00○○○○○○○○○○○○○路○○
    ○○○○○○號為小菲之女子，表示渠有從事援交，被害人遂於10
    8年5月9日0時24分起，分別在5間便利商店購買GASH POINT
    點數共計新臺幣(以下同)2萬5000元後傳予嫌犯」等語(見原
    審卷第35頁)，及上訴人於警訊中陳稱「我是在網路交友軟
    體上認識一名子女(小菲)，她有加我好友之後就有在聯繫，
    並於昨晚開始對方表明她有援交，我就誤入陷阱」等語(見
    原審卷第417頁)相符，上訴人並因上網尋求援交，及於108
    年10月31日在其經營之餐酒館內與年籍不詳之女子擁抱親吻
    ，並拍攝其環抱女子腰部之親密合照，遭被上訴人以侵害配
    偶身分法益而情節重大為由訴請上訴人賠償非財產上損害，
    經原法院109年度訴字第3500號判決、本院110年度上易字第
    929號判決判命上訴人給付10萬元確定(見本院卷第71至75、
    131至137頁)，另上訴人於108年11月4日以拿出菜刀要被上
    訴人殺了上訴人之方式對被上訴人施以精神暴力行為，亦經
    原法院核發保護令禁止上訴人對被上訴人為騷擾行為，有原
    法院109年度家護字第189號民事通常保護令、109年度家護
    抗字第61號裁定足憑(見原法院291至299頁)。可見上訴人於
    兩造婚姻關係存續期間確有破壞兩造婚姻互信互愛基礎，及
    對被上訴人施以精神暴力之行為，衡諸社會一般通念，兩造
    婚姻已達任何人倘處於同一境況，任何人均將喪失維持婚姻
    希望之程度。
　⒊上訴人雖抗辯：被上訴人於108年1月間即與丁〇〇有逾越男女
    分際之交往，外遇在前，可歸責性較重，不得請求離婚云云
    。惟被上訴人自108年1月間起與丁〇〇有逾越男女分際之交往
    ，侵害上訴人配偶身分法益且情節重大，經上訴人訴請原法
    院以109年度訴字第279號判決判命被上訴人與丁〇〇連帶賠償
    40萬元確定等情，固為被上訴人所不爭執(兩造不爭執事項㈡
    )，然配偶雙方各自與異性為逾越普通男女分際之交往，均
    為破壞婚姻互信互愛基礎，致生難認回復破綻之重大事由，
    應認可歸責程度相當，不因外遇時間先後、或法院判決賠償
    金額多寡而有輕重之別。則上訴人上開抗辯，顯不可採。
　⒋綜上所述，上訴人於兩造婚姻關係存續期間確有上網尋求援
    交之行為，且與異性有逾越普通男女分際之交往，並對被上
    訴人施以家庭暴力。再徵諸兩造自109年2月分居迄今已逾2
    年，分隔期間越來越久，生活漸行漸遠，婚姻有名無實，上
    訴人復拒絕給付未成年子女甲○○扶養費用，兩造婚姻已生無
    法回復之破綻，並達任何人倘處於同一境況，均將喪失維持
    婚姻意願之程度，被上訴人自得依民法第1052條第2項請求
    判決離婚。又本院既依民法第1052條第2項判准兩造離婚，
    則被上訴人另依同條第1項第3款規定訴請離婚，即無審酌之
    必要，併此敘明。
　㈡被上訴人依民法第1055條第1項後段規定，請求酌定甲○○之權
    利義務行使或負擔由其任之部分：
  ⒈按夫妻離婚者，對於未成年子女權利義務之行使或負擔，依
    協議由一方或雙方共同任之。未為協議或協議不成者，法院
    得依夫妻之一方、主管機關、社會福利機構或其他利害關係
    人之請求或依職權酌定之，民法第1055條第1項定有明文。
    又法院為民法第1055條裁判時，應依子女之最佳利益，審酌
    一切情狀，參考社工人員之訪視報告，尤應注意下列事項：
    ⑴子女之年齡、性別、人數及健康情形。⑵子女之意願及人格
    發展之需要。⑶父母之年齡、職業、品行、健康情形、經濟
    能力及生活狀況。⑷父母保護教養子女之意願及態度。⑸父母
    子女間或未成年子女與其他共同生活之人間之感情狀況。⑹
    父母之一方是否有妨礙他方對未成年子女權利義務行使負擔
    之行為。⑺各族群之傳統習俗、文化及價值觀，同法第1055
    條之1亦有明定。另法院為審酌子女之最佳利益，得徵詢主
    管機關或社會福利機構之意見、請其進行訪視或調查，並提
    出報告及建議，此觀家事事件法第106條第1項規定自明。
  ⒉本院審酌全案卷證、社工訪視報告、家事調查報告，認兩造
    均有高度照顧意願及相當之親職能力，又依兩造財產資料(
    見原審卷第81至107頁)，兩造均有扶養能力，參以上訴人曾
    有持刀威嚇被上訴人之家庭暴力行為，並為甲○○所目睹(見
    原審卷第291頁)，足見上訴人情緒控管能力欠佳，且兩造間
    又尚有訴訟事件難以溝通，不宜共同行使親權，併參酌家事
    調查官調查之結果，認未成年子女目前主要心理依附對象為
    被上訴人，未成年人期待與上訴人及其家人互動後，再返回
    被上訴人身邊等情(見原審卷第335頁)，再參酌未成年子女
    之年齡、性別、健康情形、未成年子女之人格發展之需要、
    父母之年齡、職業、品行、健康情形、經濟能力及生活狀況
    、父母保護教養子女之意願及態度、父母子女間之感情狀況
    、文化及價值觀等一切情狀，認兩造子女之權利義務行使負
    擔由被上訴人任之，較符合子女之最佳利益。
  ㈢關於酌定被上訴人與甲○○會面交往方式部分：
    兩造雖經判決離婚，然父母子女係人倫至親，親情相連，會
    面交往乃基於親子關係所衍生之自然權利，可使未同住之一
    造仍能繼續與其子女接觸連繫，維繫親情於不墜。本院審酌
    甲○○年紀尚幼，為維護其日後人格之正常發展及滿足其孺慕
    之情，彌補其未能同時享有完整父母親情關愛之缺憾，乃斟
    酌甲○○之生活作息，及兩造於本院110年12月3日審理時達成
    之共識等情(見本院卷第148至150頁)，酌定上訴人與甲○○會
    面探視之時間及方式如附表所示，以使上訴人與甲○○間得以
    維繫親密之親子關係，以謀求甲○○之最大福祉。
　㈣關於依職權酌定甲○○扶養費部分：
  ⒈按夫妻離婚者，法院得依請求或依職權為子女之利益酌定權
    利義務行使負擔之內容及方法。父母對於未成年子女之扶養
    義務，不因結婚經撤銷或離婚而受影響，民法第1055條第4
    項、第1116條之2分別定有明文。又扶養之程度，應按受扶
    養權利者之需要，與負扶養義務者之經濟能力及身分定之。
    負扶養義務者有數人，而其親等同一時，應各依其經濟能力
    ，分擔義務，民法第1119條、第1115條第3項亦有明定。次
    按法院命給付扶養費，得審酌一切情況，定其給付之方法，
    不受聲請人聲明之拘束。前項給付，法院得依聲請或依職權
    ，命為一次給付、分期給付或給付定期金，必要時並得命提
    出擔保；法院命給付定期金者，得酌定逾期不履行時，喪失
    期限利益之範圍或條件，並得酌定加給之金額。但其金額不
    得逾定期金每期金額之2分之1，家事事件法第100條第1項、
    第2項、第4項規定甚詳。
  ⒉經查，上訴人為甲○○之父，依法對甲○○負有扶養義務，參以
    行政院主計總處所公布之每人每月消費支出已包含食品費、
    飲料費、衣著及鞋襪費用、燃料及水電費、家庭設備及家事
    管理費、保健醫療費用、運輸通訊費用、娛樂教育及文化服
    務費用與其他雜項支出等日常生活所需之食衣住行育樂各項
    費用在内，足以作為扶養費之參酌標準。而臺北市109年每
    戶年平均所得為135萬2548元，每月每人平均消費支出為3萬
    0713元，上訴人於社工訪視時陳稱其每月收入約6至8萬元，
    取平均值7萬元計算，年收入約為84萬元，被上訴人則表示
    其目前待業中，每月需繳車貸2萬元，可見被上訴人每月會
    有2萬元之資金來源，每年資金來源為24萬元，另本院依職
    權調取兩造之所得(見本院卷第81至107頁)，各年度所得均
    未超過兩造於社工訪視時陳稱之金額，爰以兩造於社工訪視
    時陳稱之金額作為酌定扶養陳啟昇之依據。
  ⒊次查，依兩造於社工訪視時陳稱之金額估算，兩造年所得總
    計約為108萬元(計算式：70000×12＋20000×12＝0000000)，並
    未達臺北市每戶平均所得135萬2548元，每人平均消費支出
    按兩造家戶所得與臺北市每戶平均所得之比例計算，應為2
    萬4524元(計算式：30713×0000000/0000000＝24524.0000000
    00000，元以下四捨五入)，本院審酌兩造之身分及經濟狀況
    、甲○○之受扶養需求，復考量將來由被上訴人擔任主要照顧
    者，其實際照護所為之勞務付出較多，此部分勞務付出亦可
    評價為扶養義務之分擔等情，認上訴人分擔甲○○每月扶養費
    用2萬4524元之2/3即1萬6349元(計算式：24524×2/3＝16349.
    33，元以下四捨五入)，當屬合理，逾此部分，即屬過高。
    從而，被上訴人請求上訴人應自判決確定之日起至甲○○成年
    之前一日止，按月給付甲○○扶養費1萬6349元，並由其代為
    受領，為有理由。再者，被上訴人係請求上訴人按月給付將
    來扶養費，該扶養費之需求係陸續發生，並非應一次清償或
    已屆清償期之債務而得命分期給付，屬定期金性質，依家事
    事件法第100條第4項規定，得酌定逾期不履行時，喪失期限
    利益之範圍或條件，爰定於每月5日前給付，並酌定一期逾
    期不履行者，其後之6期喪失期限利益，以維甲○○之利益
六、從而，被上訴人依民法第1052條第2項、1055條之1規定，請
    求判准被上訴人與上訴人離婚，及甲○○權利義務之行使負擔
    由被上訴人任之，為有理由，應予准許。原審就此部分為被
    上訴人勝訴之判決，核無不合，上訴意旨指摘原判決此部分
    不當，求予廢棄改判，為無理由，應駁回其上訴。又原判決
    關於酌定上訴人與甲○○會面交往方式，兩造既於本院審理中
    達成新共識，自應予調整。惟此部分既屬法院得依職權酌定
    之事項，爰不廢棄原判決，依職權變更如主文第3項所示。
    另就酌定上訴人分擔甲○○扶養費用部分，依職權變更如主文
    第4項所示，又因給付未成年子女扶養費係家事事件法第3條
    第5項第12款所定家事非訟事件中之親子非訟事件，本院就
    原審命上訴人分擔甲○○扶養費用金額變更如主文第4項所示
    ，乃法院依前述規定衡酌相關情事而依職權為裁判，不受當
    事人主張之拘束，自無廢棄原審此部分裁判之必要，併予敘
    明。
七、據上論結，本件上訴為無理由，依家事事件法第51條、民事
    訴訟法第449條第1項、第78條，判決如主文。

中　　華　　民　　國　　111 　年　　2 　　月　　22　　日
                  家事法庭
                      審判長法  官  黃嘉烈
                            法  官  高明德
                            法  官  何君豪
正本係照原本作成。
如不服本判決，應於收受送達後20日內向本院提出上訴書狀，其
未表明上訴理由者，應於提出上訴後20日內向本院補提理由書狀
（均須按他造當事人之人數附繕本）上訴時應提出委任律師或具
有律師資格之人之委任狀；委任有律師資格者，另應附具律師資
格證書及釋明委任人與受任人有民事訴訟法第466 條之1第1項但
書或第2項所定關係之釋明文書影本。如委任律師提起上訴者，
應一併繳納上訴審裁判費。
中　　華　　民　　國　　111 　年　　2 　　月　　23　　日

  　　　　　　　　　　　　　書記官  陳奕伃

附表
一、非會面交往：
    上訴人於不妨害未成年子女甲○○之學業及生活作息範圍内，
    得隨時以書信、電話、傳真或電子郵件等方式與甲○○聯絡交
    往，並得致贈禮物、交換照片等，被上訴人不得以任何方式
    阻礙。
二、會面交往：
  ㈠甲○○國小前：
　⒈平日：
　　⑴上訴人得於每月單數週之第一週星期五下午5時前至學校接
      出甲○○，並於星期日下午5時前，將甲○○送回未成年子女
      住所；其餘單數週之星期六上午10時前至未成年子女住所
      接出甲○○，次週星期一早上送甲○○上學，倘甲○○學校逢星
      期一休假，則於次週星期一下午5時前將甲○○送回未成年
      子女住所。
　　⑵上訴人得於每月雙數週星期三晚上5時前至未成年子女住所
      接出甲○○，與甲○○吃晚餐、處理假日作業，飯後於晚上8
      時前，將甲○○送回未成年子女住所。
　⒉農曆春節期間：上訴人於民國單數年之除夕日上午10時前至
    未成年子女住所接出甲○○，至同年初二下午5時前將甲○○送
    回未成年子女住所；於民國雙數年之初三上午10時前至未成
    年子女住所接出甲○○，至同年初五下午5時前，將甲○○送回
    未成年子女住所。其餘農曆春節期間甲○○與被上訴人同住。
  ㈡甲○○國小至滿16歲前：
　⒈平日、農曆春節期間：同上開㈠⒈⒉。
　⒉寒暑假期間：除平日、農曆春節會面時間外，上訴人得於
　　⑴寒假期間：另增加連續7日之會面交往時間，會面交往時間
      由兩造自行協商。如協商不成，則均自寒假開始首日起連
      續計算（不含平日、農曆春節所示之探視期間在内，若寒
      假連續探視期間與農曆春節所示期間衝突，則應以農曆春
      節所示内容為優先，不足之寒假連續探視日數，另於農曆
      春節假期結束以後接續計算）。
　　⑵暑假期間：上訴人得自每年七月第三週星期一前一日晚上8
      時前至未成年子女住所接出甲○○，並於每年七月第三週星
      期一起算三週之星期日晚上8時前送甲○○至被上訴人住所
      。被上訴人得於第二週星期六上午11時前至上訴人住處接
      回，並於翌日晚上8時前送甲○○至上訴人住處。
　㈢甲○○年滿16歲以後，上訴人與甲○○之會面交往方式，應尊重
    甲○○之意願，由兩造與甲○○共同協商決定之。
三、兩造應遵守事項：
  ㈠兩造應秉持善意父母原則，除經兩造達成協議外，兩造於會
    面交往之日，應互相配合對造辦理會面交往事宜。上訴人如
    不能準時接送子女或欲放棄該次會面交往時，應於3日前告
    知被上訴人，以方便安排子女照顧事宜。如上訴人無正當理
    由於探視日遲誤探視未成年子女逾30分鐘，除經被上訴人同
    意外，視為放棄該次會面交往。
  ㈡甲○○之居住地址、電話及聯絡方式或甲○○就讀學校如有變更
    ，被上訴人應隨時通知上訴人。
  ㈢被上訴人應於上訴人會面交往時，將甲○○之健保卡隨同交付
    上訴人，上訴人應於會面交往結束時將甲○○之健保卡交還被
    上訴人；倘甲○○於同住或會面交往中患病或遭遇事故，同住
    或會面交往之一造應為必要之醫療措施，善盡對甲○○保護教
    養之義務，並及時通知對造。
  ㈣兩造及其父母、親屬均不得有危害甲○○身心健康之行為，亦
    均不得對甲○○灌輸反抗或仇視對造之觀念。